---
layout: grammar
title: "Фонологія"
---

{% include under-construction.html %}

<section>
    <h2 class="grammar-header">
        Vowels
    </h2>
    <p>
        Iridian has six phonemic vowels, as listed in the table below.
    </p>
    <div class="table-container">
        <table>
            <tr>
                <th></th>
                <th>Front</th>
                <th>Central</th>
                <th>Back</th>
            </tr>
            <tr>
                <td>Close</td>
                <td>i &langle;и&rangle;</td>
                <td>ɨ &langle;ы&rangle;</td>
                <td>u &langle;у&rangle;</td>
            </tr>
            <tr>
                <td>Mid</td>
                <td>e &langle;е&rangle;</td>
                <td></td>
                <td>o &langle;о&rangle;</td>
            </tr>
            <tr>
                <td>Open</td>
                <td></td>
                <td></td>
                <td>a &langle;а&rangle;</td>
            </tr>
        </table>
    </div>

    <p>
        In addition, diphthongs can be formed by the semivowels <span class="cyr">й</span> /j/ and <span class="cyr">ў</span> /w/, as follows:
    </p>
    
    <div class="table-container">
        <table>
            <tr>
                <th></th>
                <th>-й</th>
                <th>-ў</th>
            </tr>
            <tr>
                <td>а</td>
                <td>ай /aj/</td>
                <td>аў /aw/</td>
            </tr>
            <tr>
                <td>е</td>
                <td>ей /ej/</td>
                <td>&ndash;</td>
            </tr>
            <tr>
                <td>и</td>
                <td>іи /ij/</td>
                <td>&ndash;</td>
            </tr>
            <tr>
                <td>о</td>
                <td>ой /oj/</td>
                <td>оў /ow/</td>
            </tr>
            <tr>
                <td>у</td>
                <td>уй /uj/</td>
                <td>--</td>
            </tr>
        </table>
    </div>
    <p>
        Unstressed /a e o/ are raised to [ɐ ɯ ɔ] respectively; in unstressed word-final position, only the latter set appears. Thus we have
    </p>
    <p class="example-multiline">
        <span class="cyr">мамка</span> [ˈmamkɐ] &lsquo;mother&rsquo;<br>
        <span class="cyr">пяшице</span> [ˈpʲaɕt͡ɕɪt͡sɯ] &lsquo;(he) ate (conjunctive)&rsquo;<br>
        <span class="cyr">горе</span> [ˈɣorɯ] &lsquo;hill (patientive)&rsquo;
    </p>
    <p>
        In more extreme cases, especially in colloquial speech, unstressed vowels can sometimes be further reduced to [ə] or even be elided entirely. This reduction often causes the lengthening of the preceding consonant or in the cases of plosive, the aspiration of the preceding plosive.
    </p>
    <p class="example-multiline">
        <span class="cyr">мамка</span> [ˈmamkə] or [ˈmamkʰ] &lsquo;mother&rsquo;<br>
        <span class="cyr">горе</span> [ˈɣɔrə] or [ˈɣɔrː] &lsquo;hill (patientive)&rsquo;
    </p>
    <p>
        The central vowel /ɨ/ written as <span class="cyr">ы</span> is diphthongized to [œj] (as in French <i>oeil</i>) in all positions. This sound has also merged with the diphthong /ij/.
    </p>
    <p class="example-multiline">
        <span class="cyr">Ирцомы</span> [ˈɪrˈt͡somœj] &lsquo;Iridia (gen.)&rsquo;<br>
        <span class="cyr">прѣсты</span> [ˈprʲɛstœj] &lsquo;enemy (gen.)&rsquo;<br>
        <span class="cyr">зушталніи ють</span> [zuˈʃtaɫnœj juc] &lsquo;the happy boy&rsquo;
    </p>
    <p>
        The remaining <span class="cyr">-й</span> glides have also further simplified. Both /aj/ and /ej/ have merged into /ej/, while /uj/ and /oj/ have merged into /oj/. The former pair is realized as [ɐj] while the latter pair is realized as [uj].
    </p>
    <p class="example-multiline">
        <span class="cyr">Aлексей</span> [ɐˈlɛksɐj] &lsquo;Alexey&rsquo;<br>
        <span class="cyr">лейте</span> [ˈlɐjtɯ] &lsquo;room&rsquo;<br>
        <span class="cyr">лайка</span> [ˈlɐjkɐ] &lsquo;foot&rsquo;<br>
    </p>


</section>

<section>
    <h2 class="grammar-header">
        Consontants / Хадь
    </h2>
    <p>
        The table below shows a complete list of consonant phonemes in Standard Irid- ian, with the allophones appearing in parentheses. In total, Iridian has 19 consonant phonemes but with 21 additional allophonic variants.
    </p>
    <div class="table-container">
        <table>
            <tr>
                <th></th>
                <th>Labial</th>
                <th>Alveolar</th>
                <th>Palatal</th>
                <th>Velar</th>
            </tr>
            <tr>
                <td>Plosive</td>
                <td>p &langle;п&rangle; b &langle;б&rangle;</td>
                <td>t &langle;т&rangle; d &langle;д&rangle;</td>
                <td>c &langle;ть&rangle; ɟ &langle;дь&rangle;</td>
                <td>k &langle;к&rangle; (g) </td> 
            </tr>
            <tr>
                <td>Nasal</td>
                <td>m &langle;м&rangle;</td>
                <td>n &langle;н&rangle;</td>
                <td>ɲ &langle;нь&rangle;</td>
                <td>(ŋ) </td>
            </tr>
            <tr>
                <td>Liquid</td>
                <td></td>
                <td>r &langle;р&rangle; l &langle;л&rangle;</td>
                <td>ʎ &langle;ль&rangle;</td>
                <td></td>
            </tr>
            <tr>
                <td>Fricative</td>
                <td></td>
                <td>s &langle;с&rangle; z &langle;з&rangle;</td>
                <td>ɕ &langle;ш&rangle; ʑ &langle;ж&rangle;</td>
                <td>x &langle;х, г&rangle;</td>
                <td></td>
            </tr>
        </table>
    </div>

    <h3 class="grammar-header">
        Plosives
    </h3>

    <p>
        The initial velar stop /k/ is affricated as [kx] while initial /g/ is realized as [ɣ]. Both are lenited to [x] and [ɣ] respectively in intervocalic position. At the end of a word, /k/ and /g/ merge to [x].
    </p>
    <p class="example-multiline">
        <span class="cyr">акузаце</span> [ɐxuˈzat͡sɯ] &lsquo;accusation&rsquo;<br>
        <span class="cyr">грум</span> [ɣrum] &lsquo;shout&rsquo;<br>
        <span class="cyr">витак</span> [ˈvitɐx] &lsquo;road&rsquo;
    </p>
</section>

<section>
    <h2 class="grammar-header">
        Orthography
    </h2>

    <p>
        The Iridian alphabet is a modified version of the Cyrillic alphabet, with 33 letters. The letters are listed below, with their names, their transcription in IPA, their transliteration.
    </p>
    <div class="table-container">
        <table>
            <tr>
                <th>Letter</th>
                <th>Name</th>
                <th>IPA</th>
                <th>Transliteration</th>
            </tr>
            <tr>
                <td>А а</td>
                <td>а /a/</td>
                <td>/ä/, /ɐ/</td>
                <td>a</td>
            </tr>
            <tr>
                <td>Б б</td>
                <td>бе /bɛ/</td>
                <td>/b/, /β/</td>
                <td>b</td>
            </tr>
            <tr>
                <td>В в</td>
                <td>ве /vɛ/</td>
                <td>/v/, /ʋ/</td>
                <td>v</td>
            </tr>
            <tr>
                <td>Г г</td>
                <td>ге /ɣɛ/</td>
                <td>/ɣ/, /g/</td>
                <td>g</td>
            </tr>
            <tr>
                <td>Д д</td>
                <td>де /dɛ/</td>
                <td>/d/</td>
                <td>d</td>
            </tr>
            <tr>
                <td>Е е</td>
                <td>е /e/</td>
                <td>/e/, /ɛ/</td>
                <td>e</td>
            </tr>
            <tr>
                <td>Ѣ ѣ</td>
                <td>ѣ /jɛ/</td>
                <td>/jɛ/, /ʲɛ/, /ʲɪ/</td>
                <td>je</td>
            </tr>
            <tr>
                <td>Ж ж</td>
                <td>же /ʑɛ/</td>
                <td>/ʑ/</td>
                <td>ž</td>
            </tr>
            <tr>
                <td>З з</td>
                <td>зет /zɛt/</td>
                <td>/z/</td>
                <td>z</td>
            </tr>
            <tr>
                <td>И и</td>
                <td>и /i/</td>
                <td>/i/, /ɪ/</td>
                <td>i</td>
            </tr>
            <tr>
                <td>І і</td>
                <td>і /i/</td>
                <td>/i/, /ɪ/</td>
                <td>i, j</td>
            </tr>
            <tr>
                <td>Й й</td>
                <td>йот /jot/</td>
                <td>/j/</td>
                <td>j</td>
            </tr>
            <tr>
                <td>К к</td>
                <td>ка /ka/</td>
                <td>/k/, /kx/, /x/</td>
                <td>k</td>
            </tr>
            <tr>
                <td>Л л</td>
                <td>ел /ɛl/</td>
                <td>/ɫ/, /l/</td>
                <td>l</td>
            </tr>
            <tr>
                <td>М м</td>
                <td>ем /ɛm/</td>
                <td>/m/</td>
                <td>m</td>
            </tr>
            <tr>
                <td>Н н</td>
                <td>ен /ɛn/</td>
                <td>/n/</td>
                <td>n</td>
            </tr>
            <tr>
                <td>О о</td>
                <td>о /o/</td>
                <td>/o/, /ɔ/</td>
                <td>o</td>
            </tr>
            <tr>
                <td>П п</td>
                <td>пе /pɛ/</td>
                <td>/p/</td>
                <td>p</td>
            </tr>
            <tr>
                <td>Р р</td>
                <td>ер /ɛr/</td>
                <td>/r/</td>
                <td>r</td>
            </tr>
            <tr>
                <td>С с</td>
                <td>ес /ɛs/</td>
                <td>/s/</td>
                <td>s</td>
            </tr>
            <tr>
                <td>Т т</td>
                <td>те /tɛ/</td>
                <td>/t/</td>
                <td>t</td>
            </tr>
            <tr>
                <td>У у</td>
                <td>у /u/</td>
                <td>/u/, /ʊ/</td>
                <td>u</td>
            </tr>
            <tr>
                <td>Ў ў</td>
                <td>оў /ow/</td>
                <td>/w/</td>
                <td>u</td>
            <tr>
                <td>Ф ф</td>
                <td>фе /fɛ/</td>
                <td>/f/</td>
                <td>f</td>
            </tr>
            <tr>
                <td>Х х</td>
                <td>ха /xa/</td>
                <td>/x/</td>
                <td>h</td>
            </tr>
            <tr>
                <td>Ц ц</td>
                <td>це /t͡sɛ/</td>
                <td>/t͡s/</td>
                <td>c</td>
            </tr>
            <tr>
                <td>Ч ч</td>
                <td>че /t͡ɕɛ/</td>
                <td>/t͡ɕ/</td>
                <td>č</td>
            </tr>
            <tr>
                <td>Ш ш</td>
                <td>ша /ʃa/</td>
                <td>/ʃ/</td>
                <td>š</td>
            </tr>
            <tr>
                <td>Щ щ</td>
                <td>ща /ɕt͡ɕa/</td>
                <td>/ɕt͡ɕ/</td>
                <td>šč</td>
            </tr>
            <tr>
                <td>Ы ы</td>
                <td>ы /ɨj/</td>
                <td>/ɨ/, /ɪ/</td>
                <td>y</td>
            </tr>
            <tr>
                <td>Ь ь</td>
                <td>ерьтизец /ɛrʲtɪzɛt͡s/</td>
                <td>/ʲ/</td>
                <td>’</td>
            </tr>
            <tr>
                <td>Ю ю</td>
                <td>ю /ju/</td>
                <td>/ju/, /jʊ/</td>
                <td>ju</td>
            </tr>
            <tr>
                <td>Я я</td>
                <td>я /ja/</td>
                <td>/ja/, /jɐ/</td>
                <td>ja</td>
            </tr>
        </table>
    </div>



</section>
